行　政　法　院　判　決　　　　　　　　　　　　　　八十八年度判字第五七七號
　　原　　　告　惠眾興業有限公司
　　代　表　人　甲○○
　　被　　　告　行政院新聞局
右當事人間因廣播電視法事件，原告不服行政院中華民國八十七年八月三日台八十七
訴字第三八六一九號再訴願決定，提起行政訴訟，本院判決如左︰
　　主  文
原告之訴駁回。
　　事  實
緣原告係錄影節目帶發行業，因發行與核准內容不符之影音光碟節目，經南投縣政府
派員於民國八十六年八月八日在南投縣南投市○○街四十一號「小人物藝苑」查獲，
函送被告以其行為違反廣播電法第二十九條之一規定，乃依同法第四十五條之二規
定，以八十六年八月二十七日維廣四字第一二○四四號函處以罰鍰三萬元（折合新
台幣九萬元）。原告不服，提起訴願、再訴願，遞遭決定駁回，遂提起行政訴訟，茲
摘兩造訴辯意旨於次：
原告起訴意旨略謂：一、本件應有訴願法第十七條第二項後段之適用：(一)「若原行政
處分顯屬違法或不當者，原行政處分機關或其上級機關得依職權變更或撤銷之。」(二)
本件於再訴願程序中，再訴願決定機關以原告所訴核不足採為由，駁回再訴願，惟原
處分顯有違反廣播電法第四十五條之二規定，逕向非實際發行人之原告科處罰鍰，
且無法律上根據逕將錄影節目帶之送審公司為發行公司之違法，再訴願決定機關未
依職權撤銷原處分，自屬違法。二、原告並非系爭查扣影音光碟節目之發行人：(一)被
告作成原處分之理由為系爭查獲之「天使之唇」等影音光碟節目內容與被告所核准之
內容不符，因認已違反廣播電法第二十九條之一規定。若果，則縱客觀上確有違反
廣播電法第二十九條之一情事，則其應受處罰者，亦應為實際行為人，即違法製作
發行該影音光碟節目之人，此從被告科處罰鍰之依據即廣播電法第四十五條之二規
定：「違反第二十九條之一規定，．．．製作、發行．．．錄影節目帶者，處．．．
罰鍰並沒入其節目。」即可證明。(二)本件系爭影片，固係原告依廣播電法施行細則
第三十九條第一項規定，向被告申請審查並取得核准證明，惟系爭遭查獲之影音光碟
節目上標明發行公司為欽鼎有限公司，非原告所製作發行。原告僅係獲得原權利人之
授權，代理該影片在中華民國管轄區域內之智慧財產權行使事宜，故依法代為申請審
查。至於影片之實際製作發行，則係授權由第三人「寶祥國際有限公司」為之，有雙
方所定之合約可稽，至「欽鼎有限公司」與寶祥國際有限公司間將之授權關係如何，
原告毫無所知。惟原告本身確不從事製作或發行，且原告於授權合約中，亦均已載明
被授權人不得擅自變更或竄改節目內容。(三)是系爭遭查扣之影音光碟節目即非原告所
製作或發行，則縱其實際內容與原告所送請審查及被告所核准之內容不符，亦應屬被
告如何追究其發行人責任之問題，斷無僅以系爭影片係原告送審之故，即率爾認定系
爭違法影音光碟節目係原告所發行並據以科處罰鍰之理。(四)至於原訴願決定書理由僅
以在寶祥國際有限公司未依法辦理系爭影音光碟節目換證，重新取得核准字號前系爭
影片於法律上仍屬原告送審發行，原告對節目內容自處負其法律上責任為由，即謂系
爭影音光碟節目確為原告所發行，殊嫌速斷。按原告並未實際從事製作或發行，已如
前述，並有合約附可稽。且原告於訴願前即發出郵局存證信函基隆第九支局第一九
九號正本予寶祥國際有限公司，副本並呈被告。本案亦無任何積極事證可證明系爭節
目確為原告所發行，若僅以確為原告所送審為由，即斷定係原告所發行，則若任何人
擅自違法使用、印製審查合格證明，豈非皆需由原告代為受罪﹖且目前因違法發行、
嫁禍他人之不肖行徑，遭法院追訴者不勝枚舉，被告未經合理論查，逕以系爭違法影
音光碟節目之形式記載認定係原告所發行，殊已違反前開廣播電法第四十五條之二
之規定。三、原告並無故意或過失(一)「人民違反法律上之義務而應受行政處罰之行為
，法律無特別規定時，雖不以出於故意為必要，仍須以過失為其責任條件，但應受行
政處罰之行為，僅須違反禁止規定或作為義務，而不以發生損害或危險為其要件者，
推定為有過失，於行為人不能舉證證明自己無過失時，即應受處罰」司法院釋字第二
七五號解釋闡示甚明。(二)本件訴願決定機關駁回訴願之理由無非謂在寶祥國際有限公
司並未依法辦理系爭影片換證，重新取得核准字號。是系爭影片於法律上仍屬原告送
審發行，原告對節目內容自應負其法律上責任云云。(三)然查，廣播電法第三十九條
第一項僅規定廣播電節目供應事業於錄影節目帶發行或播映前，應送請新聞局審查
，並未規定於送請審查並取得核准證明後不得授權第三人發行，且遍查相關法令，亦
無此限制或禁止規定。換言之，錄影節目帶之送審公司本得授權第三人製作、發行，
且法律上亦未有任何規定謂送審公司須對被授權發行之發行公司之行為負責。是訴願
決定或原處分逕將送審公司為發行公司，或將送審公司為「法律上」之發行公司
等見解，已屬無據。(四)況系爭查獲之影音光碟節目，亦未見被告提出事證證明該影片
確係「寶祥國際有限公司」所製作發行，退萬步言，縱認系爭查獲節目確係寶祥國際
有限公司所製作發行，惟依前述，法律上本無任何禁止規定，限制送審公司不得將錄
影節目帶授權第三人發行或第三人再對他人轉授權，是依前開司法院釋字第二七五號
解釋之意旨，於被授權發行之實際發行公司有違法事由時，對於授權其發行之送審公
司並無「推定過失」之適用，換言之，欲對非實際行為人之送審公司科處罰鍰時，仍
應以送審公司有故意或過失為前提。(五)惟系爭查獲之影音光碟節目既非原告所製作或
發行，縱屬被授權之寶祥國際有限公司或任何第三人所製作或發行，惟原告已以合約
載明雙方權益，並明白約束禁止其擅以原告名義發行或擅自變更竄改節目內容，核已
善盡注意之能事，至該公司或任何第三人之執意為違反行為，即非原告事先所能得知
或掌控，自無強令原告負責之理。原告既已善盡其注意之義務，自無過失可言，依前
開司法院解釋之意旨，自無受處罰鍰之理，原處分殊有違法之處。請判決將再訴願決
定、訴願決定及原處分均予撤銷等語。
被告答辯意旨略謂：一、原告發行與核准內容不符之影音光碟節目，經南投縣政府派
員於民國八十六年八月八日在南投市○○街四十一號「小人物藝苑」查獲，有當場查
扣之影音光碟節目「天使之唇」、「引退宣言」、「絕倫競爭」、「夢一夜」、「激
烈地」、「我愛火熱熱」等共計七片，可資證明，並經在場負責人於取締三聯單上認
簽不諱，違法事實明確。二、查本案系爭影音光碟節目「天使之唇」、「引退宣言」
、「絕倫競爭」、「夢一夜」、「激烈地」、「我愛火熱熱」等柒片，被告之審查合
格證明書上確實載明送審公司為原告，且被告審查核准之長度分別為十八、二十、二
十、二十八、二十、二十一分鐘，然系爭節目長度卻分別為四十三、四十九、四十九
、四十三、四十二、四十三分鐘，顯見原告有擅自變更原審查核可內容之情事，其擅
行增加之內容有性行為過程具體描述、男女口交、使用淫具、裸露女性生殖器官等猥
褻畫面，明顯逾越限制級尺度。足證原告將未經被告審查核准之節目內容予以違法發
行，違反廣播電法甚明。三、至原告主張廣播電法施行細則第三十九條第一項僅
規定廣播電節目供應事業於錄影節目帶發行或播映前，應送請被告審查，並未規定
於送請審查並取得核准證明後不得授權第三人發行，且遍查相關法令，亦無此限制或
禁止規定乙節。查同法第三十九條第二項規定，廣播電節目供應事業名稱變更時，
應於變更後七日內，向被告申請換發前項證明。此前項證明即指審查合格證明書。按
該條條文之立法意旨，係就錄影節目帶之發行採登記主義，以資釐清行政責任。查訴
外人寶祥國際有限公司並未依法辦理系爭節目換證，重新取得審查合格證明書。是系
爭節目於法律上仍屬原告送審、發行，依法自應由原告負法律上責任。至兩者間是否
有系爭節目之授權問題，純屬個人商業行為，究不能據此謂有司法院釋字第二七五號
解釋之適用，而邀免罰。四、綜右所述，原告發行違法錄影節目，其行為顯已違反廣
播電法第二十九條之一規定，被告依同法第四十五條之二核處，於認事用法上應無
違誤。原告所持理由係規避責任之詞，冀邀免，顯不足採。請判決駁回原告之訴等
語。
　　理  由
按「廣播電節目供應事業之設立，應經新聞局許可，其節目內容及有關管理事項準
用第二十一條、第二十五條、第二十八條及第三十四條之規定。」「違反第二十九條
之一之規定，經營、策劃、製作、發行或託播廣播電節目、廣告、錄影節目帶者，
處三千元以上、三萬元以下罰鍰，並沒入其節目。」為廣播電法第二十九條之一、
第四十五條之二所規定。又「廣播電節目供應事業於錄影節目帶發行或播映前，應
填具申請書表、錄影節目帶、審查費及證照費，送請新聞局審查。」「錄影節目帶經
審查核准者，應由送審之廣播電節目供應事業製作標籤黏貼或印製於錄影節目帶側
面及其封套上，影碟形式之錄影節目帶則應黏貼或印製於封套上；其屬免送審之錄影
節目帶者，仍應依規定標示，並於核准字號欄內註明免送審類別。」「前項標籤應載
明節目名稱、長度、級別、核准字號、權利範圍、廣播電節目供應事業名稱、地址
、負責人姓名及登錄許可證字號；標籤供家用者為白色，供播映者為黃色。」復為行
為時廣播電法施行細則第三十九條第一項、第四十條第一項及第二項所規定。本件
原告係錄影節目帶發行業，因發行與核准內容不符之影音光碟節目，經南投縣政府派
員於八十六年八月八日在南投縣南投市○○街四十一號「小人物藝苑」查獲，函送被
告以其行為違反廣播電法第二十九條之一規定，乃依同法第四十五條之二規定，以
八十六年八月二十七日維廣四字第一二○四四號函處以罰鍰三萬元（折合新台幣九
萬元）。原告不服，循序提起行政訴訟，主張：(一)本件應有行為時訴願法第十七條第
二項後段規定之適用。(二)系爭影音光碟節目上標明發行公司為欽鼎有限公司，非原告
所製作發行，原告僅係獲得原權利人之授權代為申請審查。至於系爭影音光碟節目之
實際製作發行，已授權寶祥國際有限公司為之，原告並非系爭影音光碟節目之發行人
，被告認定原告為發行人，並予處罰，顯有違反廣播電法第四十五條之二之規定。
(三)系爭影音光碟節目縱屬被授權之寶祥國際有限公司或任何第三人所製作發行，惟原
告已以契約載明約束禁止其擅以原告名義發行或擅自變更竄改節目內容，已善盡注意
之能事，自無故意或過失可言，依司法院釋字第二七五號解釋，自無受處罰之理等語
。惟查：(一)行為時訴願法第十七條第二項係指訴願因逾越法定期限決定駁回時，若原
行政處分顯屬違法或不當者，原行政處分機關或其上級機關得依職權變更或撤銷之。
本案原告之訴願並未逾越法定期限，業由被告為實體之審理及決定，殊無該條項適用
之餘地。(二)本案系爭影音光碟節目「天使之唇」、「引退宣言」、「絕倫競爭」、「
夢一夜」、「激烈地」、「我愛火熱熱」等七片，被告之審查合格證明書上確實載明
送審公司為原告，且被告審查核准之長度分別為十八、二十、二十、二十八、二十、
二十一分鐘，然系爭節目長度卻分別為四十三、四十九、四十九、四十三、四十二、
四十三分鐘，足證系爭影音光碟節目有擅自變更原審查核可內容之事實，且其內容已
逾越限制級尺度，此有南投縣政府八六投府秘新字第一一一八五七號函，取締三聯單
、系爭影音光碟節目資料附原處分可稽，則原告將未經被告審查核准之節目內容予
以違法發行，違反廣播電法第二十九條之一之規定之違章行為堪予認定。又行為時
廣播電法施行細則第三十九條第二項規定，廣播電節目供應事業名稱變更時，應
於變更後七日內，向被告申請換發前項證明。此前項證明即指審查合格證明書。查訴
外人寶祥國際有限公司並未依法辦理系爭節目換證，重新取得審查合格證明書。是系
爭節目於法律上仍屬原告送審、發行，依法自應由原告負法律上責任。至其與寶祥國
際有限公司之間，是否有系爭節目之授權問題，純屬彼等間之商業行為，且其亦無法
證明系爭節目非法增加部分係寶祥國際有限公司所為。然查其既未依上開規定換照，
其法律上之責任，並不因此而移轉，原告縱已於契約上禁止寶祥國際有限公司擅自變
更竄改節目內容，亦難據之規避其在法律上應負之責任，況系爭影音光碟節目之發行
內容係其應注意且能注意，竟發行與核准內容不符之系爭影音光碟節目，自難謂其無
故意或過失之責任條件。是原告引用司法院釋字第二七五號解釋，謂其無故意或過失
，應免受處罰云云，殊不足採取。至原告所提出之存證信函、廣告宣傳單、合約書及
台灣台北地方法院八十六年度易字第一二七八號刑事判決等影本，尚不得據之解免其
違章責任。綜上所述，本件被告原處分以原告發行與送審內容不符之影音光碟節目，
已違反廣播電法第二十九條之一規定，乃依同法第四十五條之二科處罰鍰三萬元（
折合新台幣九萬元），並無違誤，一再訴願決定遞予維持，俱無不合。原告起訴意旨
，仍執前詞資為指摘，經核為無理由，應予駁回。
據上論結，本件原告之訴為無理由，爰依行政訴訟法第二十六條後段，判決如主文。
中    華    民    國     八十八      年      三      月      十二       日
                    行 政 法 院 第 五 庭
                                審 判 長 評  事      廖  政  雄
                                         評  事      趙  永  康
                                         評  事      沈  水  元
                                         評  事      林  清  祥
                                         評  事      劉  鑫  楨
右  正  本  證  明  與  原  本  無  異
                                         法院書記官  彭  秀  玲
中    華    民    國     八十八      年      三      月      十五       日
